臺灣高等法院民事判決　　　　　　　　　 93年度上字第402號
上　訴　人　丙○○
被　上訴人　乙○○
　　　　　　甲○○
共　　　同
訴訟代理人　徐士斌律師
上列當事人間請求事確認本票債權不存在事件，上訴人對於中華
民國93年3月11日臺灣板橋地方法院89年度訴字第1999號第一審
判決提起上訴，本院於民國94年3月8日言詞辯論終結，判決如下
：
    主  文
原判決關於確認本票係偽造部分及訴訟費用之裁判廢棄。
上開廢棄部分，被上訴人在第一審之訴駁回。
其餘上訴駁回。
第一、二審訴訟費用由上訴人負擔三分之二，餘由被上訴人負擔
。
原判決所命給付於上訴人以新台幣佰柒拾萬柒仟柒佰拾柒元
或等值之銀行可轉讓定存單為被上訴人預供擔保，得免為假執行
。
    事實及理由
甲、程序方面：
一、上訴人經合法通知未於言詞辯論期日到場，核無民事訴訟法
    第386條各款所定情形，爰依被上訴人之聲請，准其一造辯
    論而為判決。
二、本件上訴人未依法提出上訴理由書，經本院於民國（下同）
    93年9月1日命其於收受補正裁定正本後10日內，補正上訴理
    由書，有卷附送達證書可稽（見本院卷第75頁），迄未補正
    ，本院爰依民事訴訟法第444條之1第5款，斟酌全辯論意旨
    而為判決，合先敘明。
乙、實體方面：
一、被上訴人主張：伊接獲原法院88年度票字第5560號民事裁定
    ，獲知原法院准許上訴人就原判決附表所示本票（下稱系爭
    本票）上所載金額得對伊為強制執行，惟伊未曾簽發系爭本
    票予上訴人，亦無任何簽發該本票之事由，系爭本票應係上
    訴人所偽造。按偽造或惡意取得票據不得享有票據上之權利
    ，系爭本票既屬偽造，上訴人對伊自無本票債權之存在，詎
    上訴人竟據以聲請法院裁定准許強制執行，並經由執行程序
    收取被上訴人乙○○因假扣押提存之擔保金及銀行帳戶內存
    款，至被上訴人提起本件訴訟之日止，已收取新台幣（下同
    ）3,707,737元，其有害伊之權益至鉅，為此，提起本訴請
    求判決(一)確認系爭本票債權不存在；(二)確認系爭本票係屬偽
    造，並依侵權行為及不當得利之規定，請求判命上訴人給付
    被上訴人3, 707,737元及加付自起訴狀繕本送達上訴人翌日
    起算之法定遲延利息等語。
二、上訴人則以：被上訴人二人前曾於78年12月29日擔任伊之連
    帶保證人並提供土地供擔保向台北縣新莊市農會申請貸款並
    保及所有貸款程序，並當場於對保約定書、切結書、申請書
    及收據等文件上親筆簽署其姓名並押蓋印章，上開文件上之
    印章即系爭本票上之印章，足證系爭本票上「甲○○」、「
    乙○○」之印章確為被上訴人二人所有，系爭本票確屬真正
    。且伊自始即主張系爭本票上「甲○○」、「乙○○」印文
    與被上訴人留存於新莊市農會貸款案件中之上開文件上印文
    相符，以明系爭本票之真正，被上訴人就伊主張系爭本票上
    之印文與新莊市農會留存文件上印文相符之事實於原法院另
    案三重簡易庭89年6月30日、89年1月7日庭訊分別為自認「
    乙○○的章與借款的章是一樣的」、「甲○○的章與七十八
    年度變更後的印鑑章一樣」，併經原判決（88 年度重簡字
    第1129號判決第6頁倒數第5行及88年度重簡字第997號判決
    第7頁第1行起）載明甚詳；另被上訴人於原審88 年重簡字
    第1536號案件中則就伊主張之事實從未爭執亦有視同自認之
    效果，準此，伊主張系爭本票上「乙○○」印文與被上訴人
    留存於新莊市農會上印文相符之事實，依法已無庸舉証，且
    被上訴人乙○○拒絕依兩造於92年4月15日所簽訂之仲裁鑑
    定契約提出不爭執之印章實物請法務部調查局鑑定，係屬證
    據妨礙，應生舉証責任倒置之效果云云，資為抗辯。
三、本件原審對於被上訴人之請求，為全部勝訴之判決，上訴人
    雖未於言詞辯論期日到場，但據其於準備程序所提書狀，上
    訴聲明：(一)原判決廢棄；(二)被上訴人在第一審之訴及其假執
    行之聲請均駁回；(三)如受不利判決，願以現金或等值之銀行
    可轉讓定存單或等值有價證券供擔保，請准宣告免為假執行
    。被上訴人答辯聲明則求為判決駁回上訴。
四、被上訴人主張其接獲原法院88年度票字第5560號民事裁定，
    獲知准許上訴人就系爭本票所載金額得對被上訴人為強制執
    行，上訴人並持上開民事裁定聲請強制執行（88年民執梅字
    第14657號），乃依法聲明異議，並向原法院三重簡易庭提
    起確認本票債權不存在之訴（88年重簡字第1428號），嗣因
    兩造合意停止訴訟，被上訴人逾四個月未聲請續行訴訟而視
    為撤回，詎上訴人竟以系爭本票聲請前開強制執行程序繼續
    進行，經原審法院強制執行由上訴人收取被上訴人乙○○假
    扣押提存之擔保金及銀行帳戶內之存款，至被上訴人提起本
    件訴訟之日止，已收取共3,707,737元，暨上訴人前曾持發
    票人為甲○○，票面金額900萬元之本票，聲請原法院86年
    度票字第6099號裁定准予強制執行，經被上訴人甲○○另案
    請求確認該票據債權不存在，經原法院三重簡易庭86年度重
    簡字第1438號簡易判決勝訴確定等事實，業據提出原法院88
    年度票字第5560號民事裁定、88年度票字5747號民事裁定、
    86年度重簡字第1438號宣示判決筆錄、民事確定證明各一件
    為證（見原審卷(三)第67-70頁）， 並經原審依職權調取原法
    院88年度執字第14657號 清償票款強制執行事件卷宗查明屬
    實，自堪信為真實。是本件之爭點為系爭本票債權是否存在
    及系爭本票是否係屬偽造。
五、按確認法律關係之訴，非原告有即受確認判決之法律上利益
    者，不得提起，民事訴訟法第247條第1項前段定有明文。而
    所謂即受確認判決之法律上利益，係指法律關係之存否不明
    確，原告主觀上認其在法律上之地位有不安之狀態存在，且
    此種不安之狀態，能以確認判決將之除去者而言（最高法院
    52年度臺上字第1237、1240號判例參照）。查本件上訴人已
    持系爭本票聲請原法院裁定准予強制執行，並經原法院以88
    年度票字第5560號裁定准許在案，而被上訴人否認系爭本票
    為其所簽發，則上訴人對被上訴人就系爭本票之債權是否存
    在，勢將影響被上訴人得否受強制執行之法律上地位，而上
    開不安之狀態，自能以本件確認判決將之除去，揆諸前揭規
    定及說明，被上訴人提起本件訴訟，請求確認系爭本票債權
    不存在，應有確認利益，先予敘明。
六、次按當事人間以合意就特定訴訟標的所為關於如何確定事實
    ，或以何種方法確定事實之證據方法，謂之證據契約。例如
    約定：關於一定事實，須提出一定之證據，始有其證據價值
    ；關於一定事實，不問是否符合真實，均須承認而不得爭執
    ；火災、海難等一定損害發生之原因或損害額之算定，須以
    一定第三人之鑑定為準；關於非明文規定的舉證責任之變更
    等。凡契約內容於公益無妨害，且當事人原有自由處分之權
    限者，均應承認其為有效（最高法院88年度台上字第1122號
    判決參照）。經查：
  (一)兩造於原法院另案89年度簡上字第291號給付票款事件92 年
    4月15日審理時合意訂立仲裁鑑定契約，協議事項如下：「
    一、就筆跡部分上訴人代理人請求調78年11月3 日五股鄉戶
    政印鑑變更印鑑條，86年9月17日印鑑變更的印鑑條，87年2
    月13日的印鑑變更印鑑條，及調取乙○○歷年在五股戶政印
    鑑登記及變更之申請書及印鑑條，及印鑑證明申請書一併送
    鑑定筆跡，被上訴人請求上訴人提出85年五股鄉農會活期存
    款00000000帳號印鑑卡，乙○○活期存款0000
    00000號或其他 86年9月17日之前在銀行開戶或其他公
    家機關簽名之文書併送鑑定，另請求函詢五股鄉戶政印鑑條
    電腦化之前是否須本人親自簽名，如申請人不識字的話，實
    務上的作法是否有所不同。上訴人聲請就票號○七三六六五
    號本票及三重簡易庭（精股）相關連案件的六張本票鑑定是
    否為同一日或同一年份的紙張？及就一○三六二六、一一九
    四○一、一一九四○四、一一九四○三號四張本票是否約於
    七十八年前後年度所使用的紙張及墨跡及印跡，並請敘明其
    年份判斷，是否會因保存環境、方法等客觀因素所影響，其
    影響的可能之誤差值為若干？又就各種鑑定方法之誤差值一
    併表明。二、就印文部分，兩造協議91年12月10日被上訴人
    訴代所遞聲請調查證據狀（89年度簡上字第342號 ）所載一
    、(一)至(六)所載文件正本及臺北市政府工務局86年2 月21日書
    函附件之甲○○印文所附送鑑定。鑑定的方式，應分別就甲
    ○○、乙○○之各張本票與前開送鑑定印文資料逐一比對，
    其他一審案件的本票請求一併鑑定。鑑定機關第一順位為刑
    事警察局科技鑑定中心，如無法鑑定，則送法務部調查局鑑
    定。三、資料調齊後，應儘速送前開機關鑑定，兩造同意鑑
    定後不再提出其他資料拖延或請求補充鑑定後再鑑定，對於
    筆跡及印文之真偽及紙張墨跡、印跡之年齡，以本次鑑定結
    果為準，雙方不得再爭執。兩造並同意第一順位機關無法鑑
    定之事項，即送法務部調查局鑑定，但第一順位鑑定機關已
    鑑定事項即有拘束力，不受法務部調查局鑑定之影響，法務
    部調查局亦無法鑑定之事項，雙方不再請求鑑定。如連印文
    真偽二機關都無法鑑定的話，就印文鑑定部分再行協議。」
    ，有言詞辯論筆錄在卷可稽（見原審卷(三)第56-57頁）。
  (二)原審經依上開證據契約於92年9 月29日依兩造前開協議送第
    二順位鑑定機關法務部調查局鑑定（第一順位鑑定機關內政
    部刑事警察局拒絕受理本件民事鑑定），經該局於92年11月
    14日以調科貳字第０九二００三七一五八０號鑑定通知書函
    復原審：「五、甲1類至甲16類『甲○○』印文與A03類、A0
    4類、A05類、A06類、A19類、A20-3類、A20-4類、A20-5 類
    、A20-10類、A20-11類、A20-12類、A20-14類、A20-15類、
    A20-16類、A20- 17類『甲○○』印文均不同。六、A17類『
    甲○○』印文因蓋印時，部分紋線遭印刷紋線干擾，紋線特
    徵不明，致無法憑與甲類印文進行比對。 七、有關乙1類至
    乙16類『乙○○』印文鑑定部分，因鑑定需要，請補送蓋於
    不爭執文件之乙○○印章實物，併同原送鑑資料過局，再行
    鑑定。」以上諸情經原法院調卷查明，有法務部調查局通知
    書一件在卷足憑（見原審卷(三)第61-63頁）。
  (三)按所謂證據契約係指就有關證明之事項，兩造間成立與法律
    規定不同之合意，例如當事人間成立之自認契約（承認某事
    實而不予爭執之合意）、仲裁鑑定契約（將某一事實之確定
    委諸第三人之合意）、兩造間發生紛爭時由某一造負舉證責
    任之合意，證據契約在辯論主義之適用範圍內應認有效。查
    本件兩造為免糾紛之久懸不決，就系爭本票與新莊農會留存
    文件上之印文是否相符達成協議，以鑑定機關之鑑定結果為
    準，兩造不得再爭執，性質上為仲裁鑑定契約，係屬證據契
    約之一種，既無違反公序良俗或法律強制規定之情形，揆諸
    前揭最高法院裁判要旨，與基於私法自治原則及契約自由原
    則，在實體法上自有拘束兩造及法院之效力。因此，系爭本
    票上「甲○○」之印文應認為與新莊農會留存文件上之印文
    不符。至於乙○○部分因尚須補送不爭執之印章實物始能鑑
    定，而被上訴人亦無法提供兩造均不爭執之印章實物供法務
    部調查局鑑定，則系爭本票上「乙○○」之印文與新莊農會
    留存文件上之印文是否相符，顯無法因仲裁鑑定契約之訂立
    而獲得確定，自應由兩造依一般舉證責任分配法則負舉證之
    責任，並由本院本於全辯論意旨及調查證據之結果依自由心
    證判斷事實之真偽。
七、上訴人雖抗辯：上訴人自始即主張系爭本票上「甲○○」「
    乙○○」印文與被上訴人留存於新莊市農會貸款案件中之上
    開文件上印文相符，以明系爭本票之真正。被上訴人就上訴
    人主張系爭本票上之印文與新莊市農會留存文件上印文相符
    之事實於原法院三重簡易庭另案審理時89年6月30日、89 年
    1月7日庭訊分別為自認「乙○○的章與借款的章是一樣的」
    「甲○○的章與78年度變更後的印鑑章一樣」，併經原判決
    （88年度重簡字第1129號判決第6頁倒數第5行及88年度重簡
    字第997號判決第7頁第1行起 ）載明甚詳；另被上訴人於原
    審88年重簡字第1536號案件中則就上訴人主張之事實從未爭
    執亦有視同自認之效果，準此，上訴人就系爭本票上「乙○
    ○」印文與被上訴人留存於新莊市農會上印文相符之事實，
    依法已無庸舉証，舉証責任應予倒置云云。
  (一)惟按民事訴訟法第279條第1項固規定「當事人主張之事實，
    經他造於準備書狀內或言詞辯論時或在受命法官、受託法官
    前自認者，無庸舉證。」既謂經自認之事實，「無庸舉證」
    ，自係指涉及舉證責任分配之事實而言，在辯論主義原則下
    ，當事人負有主張及舉證責任者，應以發生法律效果所必要
    之直接事實（主要事實）為限，而訴訟上自認之對象，通說
    亦認係僅指對於主要事實而言，而不及於僅得據以推論主要
    事實存否之間接事實及有助於證據評價之輔助事實。且自認
    ，其法理之基礎無非係基於通常人不致於對於己不利之事實
    為承認之陳述，則其如為承認，可信性極高，而應使其發生
    一定之拘束力，因此，依通說，自認，亦須係對於他造主張
    不利於己之事實而為，如對非不利之事實為承認，亦不應發
    生自認之拘束力。本件被上訴人固曾於88年度重簡字第1129
    號簡易事件89年1月7日言詞辯論時陳稱「甲○○的章與78年
    變更後的印鑑章一樣」， 及於88年度重簡字第997號簡易事
    件89年6月30日言詞辯論中承認「 甲○○及乙○○在新莊市
    農會的印章及五股（戶政）事務所的印章是被偽造的，但對
    其內申請書甲○○及乙○○的印章與本票上的印章為一樣沒
    有爭議」，惟本件訴訟待證之主要事實，僅為系爭本票上發
    票人即被上訴人簽名之真偽，就此事實被上訴人二人自始即
    否認其真正，並無自認或不爭執之情事。至於系爭本票上之
    被上訴人印文，與其他作為證據之文件上印文是否相符，固
    非不得據以推論主要之待證事實，即系爭本票印文之真偽，
    但究不得謂其他間接之事實有自認或不爭執，即限制法院之
    自由心證，而不得根據其他事證判斷主要待證事實之存否。
    且被上訴人甲○○自始即抗辯新莊市農會貸款文件之簽名與
    印文，及系爭本票上之印文均屬虛偽，至於其否認真正之上
    開二文件，是否均為相同之虛偽印文，依其既主張根本均非
    其所為，則在陳述之邏輯上，其即不應知悉虛偽之文件上印
    文是否一致，而此事實上之自認，其意至多亦僅係目視觀之
    大概相符之意見。且其既否認上開二份文件印文之真實，則
    二份文件間是否印文相符，即難認係不利於己之事實，其即
    使於另案原審法院就此為上開承認之陳述，仍非得以訴訟上
    自認視之。
  (二)復按民事訴訟法第280條第1項之規定，係指當事人對於他造
    主張之事實，於言詞辯論時，消極的不表示意見，法律擬制
    其為自認而言，此與同法第279條第1項所定自認，必須當事
    人對於他造主張之事實，積極的表示承認之情形有別，兩者
    在法律上之效果亦不相同。前者本無自認行為，不生撤銷自
    認之問題，依同法第196條規定， 應許當事人於言詞辯論終
    結前，隨時為追復爭執之陳述，此項追復依同法第447條第2
    項規定，至第二審程序，仍得為之（最高法院71年台上字第
    3516號判例參照）。查被上訴人於另案（原法院88年重簡字
    第15 36號簡易事件 ）未就上訴人主張之事實爭執，雖應生
    擬制自認之效力，然被上訴人本無自認之行為，揆諸前開最
    高法院判例見解，自得於隨時追復爭執之陳述，是被上訴人
    於原法院上開事件第二審之審理時就系爭本票上之印文與新
    莊市農會留存文件上印文相符乙節加以爭執後，依法即不得
    視為自認。
  (三)再按當事人之一造，在別一訴訟事件所為不利於己之陳述，
    縱使與他造主張之事實相符，亦僅可為法院依自由心證認定
    事實之資料， 究未可與民事訴訟法第279條所稱之自認同視
    。又當事人於別一訴訟，所為不利於己之陳述，雖未可與民
    事訴訟法第279條第1項所謂之自認同視，然亦為證據原因。
    若經法院審究係與實際情形相符，並經對造予以援用者，非
    不得以為裁判之基礎（最高法院28年度上字第2171號判例、
    77年度台上字第642號判決參照 ）。是被上訴人縱有於別一
    訴訟事件（原法院88年度重簡字第1129號、88年度重簡字第
    997號簡易事件 ）為不利於己之陳述，於本件訴訟亦僅可供
    法院得心證之參考，不生民事訴訟法第279條 所稱自認之效
    力，上訴人抗辯：被上訴人於別一訴訟已為不利己之陳述，
    舉證責任應予倒置云云，於法無據，自無可採。查原審法院
    另案89年度簡上字第291號等 給付票款事件依兩造協議將系
    爭本票送請法務部調查局鑑定其上「甲○○」、「乙○○」
    之印文與「(一)78.11.3五股鄉戶政印鑑變更、 註銷登記申請
    書。（證物編號A03）78.11.3五股戶政印鑑證明申請書（申
    請書上誤載為68. 11.3）。（證物編號A04）(二)82.9.13五股
    戶政委任書。（證物編號A05）82.9.13五股戶政印鑑證明申
    請書。（證物編號A06） (三)新莊市農會78.12.29約定書、切
    結書、申請書、收據、79.1.5借款申請書。（ 證物編號A19
    ）(四)台北市士林地政事務所78.12.29土地登記申請書、抵押
    權設定契約書、其他約定事項、印鑑證明。（ 證物編號A20
    ）(五)台北市士林地政事務所79.5.9（發生原因）土地登記申
    請書、抵押權設定契約書、發還證件清單、其他約定事項、
    印鑑證明、戶口名簿影本。（證物編號A20）(六)78.11.3切結
    書、
    押權設定契約書、其他約定事項、印鑑證明。（證物編號A2
    0）(七)86.2.21台北市政府工務局北市工建字第8630146600號
    函附件之甲○○印文。（證物編號A17 ）」上之印文是否相
    符，經該局鑑定結果認：「 五、甲1類至甲16類『甲○○』
    印文與A03類、A04類、A05類、A06類、A19類、A20-3類、A2
    0-4類、A20-5類、A20-10類、A2 0-11類、A20 -12類、A20-
    14類、A20-15類、A20-16類、A20-17類『甲○○』印文均不
    同。 六、A17類『甲○○』印文因蓋印時，部分紋線遭印刷
    紋線干擾，紋線特徵不明，致無法憑與甲類印文進行比對。
    七、有關乙1類至乙16類『乙○○』印文鑑定部分， 因鑑定
    需要，請補送蓋於不爭執文件之乙○○印章實物，併同原送
    鑑資料過局，再行鑑定。」有該局92年11月14日調科貳字第
    ０九二００三七一五八０號鑑定通知書在卷足憑（見原審卷
    (三)第61-63頁 ），則系爭本票上「甲○○」之印文與新莊農
    會留存文件上之印文不同，被上訴人於另一訴訟所為不利於
    己之陳述顯與實際情形有所出入，自不得採為本件裁判之基
    礎。上訴人就系爭本票與新莊市農會留存文件上印文相符乙
    節，仍須負舉證責任。
  (四)綜上所述， 被上訴人於原審法院三重簡易庭89年6月30日、
    89年1月7日所述陳「乙○○的章與借款的章是一樣的」、「
    甲○○的章與七十八年度變更後的印鑑章一樣」，並非屬自
    認，且被上訴人已於本院審理中就系爭本票與新莊農會留存
    文件上印文相符之事實爭執，依法不得再視為自認。且被上
    訴人縱於別一訴訟（原法院88年度重簡字第1129號、88年度
    重簡字第997號簡易事件 ）就此為不利於己之陳述，亦僅供
    法院得心證之參考，而經本院查證結果未能與實際情形相符
    ，自不得採為裁判之基礎。此外，上訴人復未能舉證以實其
    說，其抗辯：系爭本票上之印文與新莊市農會留存文件上印
    文相符云云，顯無可採。
八、上訴人雖又抗辯： 被上訴人乙○○拒絕依兩造於92年4月15
    日所簽訂之仲裁鑑定契約提出不爭執之印章實物請法務部調
    查局鑑定，係屬證據妨礙，應生舉証責任倒置之效果云云。
    惟查：
  (一)所謂「證明妨礙」，通常係指因可歸責於一造訴訟當事人（
    通常為不負舉證責任之一方）之事由，而毀滅或隱匿證據，
    致妨礙他造當事人之證明。 民事訴訟法第282條之1第1項規
    定「當事人因妨礙他造使用，故意將證據滅失、隱匿或致礙
    難使用者，法院得審酌情形認他造關於該證據之主張或依該
    證據應證之事實為真實。」此為證明妨礙之一般性規定，另
    查當事人妨礙他造當事人舉證之行為，其情形可能存在於訴
    訟前及訴訟中，其存在於訴訟繫屬前者，固應適用上揭規定
    ，但如其係於訴訟繫屬中，拒絕提出自己持有之特定書證或
    物證，雖亦屬廣義之證明妨礙，惟民事訴訟法第345條第1項
    、第367條已另有明文， 自應優先適用上開規定，而本件並
    未經原審認為上訴人乙○○印章之應證事實重要，先依同法
    第367條準用第343條，以裁定命上訴人提出印章實物，自不
    發生法院得認他造關於證物之主張為正當之效果（同法第36
    7條準用第345條）。
  (二)本件依兩造於 92年4月15日達成之仲裁鑑定協議送第二順位
    鑑定機關鑑定結果，固確認新莊市農會78年12月29日借款申
    請書及約定書上乙○○之簽名，與乙○○自認真正之85年 8
    月30日五股鄉農會變更印鑑卡上之乙○○簽名，其筆劃特徵
    相同，堪認上開五股鄉農會借款文件係屬真正，但就上開新
    莊市農會借款文件上之乙○○印文，是否與系爭本票上之乙
    ○○印文相符，鑑定結果第七項則認為尚須補送蓋於不爭執
    文件之乙○○印章實物，併同原送鑑資料，再行鑑定。而上
    訴人固認為被上訴人應補送者係Ｂ１９類之新莊市農會借款
    文件上之印章實物，並拒絕被上訴人以其他印章實物送鑑定
    ，但新莊市農會借款文件上之簽名及印文，僅屬參鑑資料，
    並非被上訴人自認為真正之參考文件資料，而對於上開新莊
    市農會借款文件是否真正，被上訴人乙○○並非不爭執，自
    難認為上開文件上係屬送鑑所須之「不爭執文件」。且被上
    訴人乙○○既否認上開新莊市農會借款文件之真正，當然難
    以期待其提出上開印章實物，而兩造間之仲裁鑑定契約雖謂
    兩造「對於筆跡及印文之真偽，以本次鑑定結果為準，雙方
    不得再爭執」，僅係兩造同意，就上開待證事實之確定，以
    協議之鑑定機關所為鑑定為準據，而基於當事人處分權主義
    ，應承認其效力，但非謂原有爭執之當事人，因鑑定而成為
    未曾爭執，並得以提出其否認存在之證據。何況，上開文件
    作成係於78年間，距今已十餘年，上訴人並無法證明上開印
    章實物確實存在，且被上訴人乙○○並不負保存上開印章實
    物之義務，自不能僅因被上訴人乙○○無法提出，即認其屬
    故意妨害證明。其次，被上訴人乙○○前曾因指控上訴人丙
    ○○，於82年9月13日， 假冒被上訴人甲○○之名義，加蓋
    偽造之印章並偽造被上訴人乙○○之印章及簽名，捏稱委任
    乙○○，向台北縣五股戶政事務所申請甲○○之印鑑證明，
    擅將甲○○所有坐落台北市○○區○○段二小段五八三、五
    九二地號之二筆土地，為丙○○提供擔保而向台北縣新莊市
    農會，詐貸800萬元等情， 而向台灣士林地方法院檢察署提
    出告訴，有卷附該署88年度偵字第2218號不起訴處分書影本
    可稽（見原審卷(二)第159-160頁）， 則如要求被上訴人乙○
    ○提出蓋於新莊市農會貸款文件上之印章原物，無異要求乙
    ○○自白其誣告犯行，顯然欠缺期待可能性，此時，亦應類
    推民事訴訟法第307條第1項第3款規定， 認其不提出有正當
    理由。
  (三)退而言之，即使認為被上訴人乙○○未提出印章應構成民事
    訴訟法第282條之1所定之證明妨礙行為，惟依上開條文之規
    定，即使不負舉證責任之一造有證明妨礙之行為，並非因此
    其舉證責任即轉換由為妨礙證明行為之一造負擔，更非視同
    自認對造之主張，應負舉證責任之一造就待證事實仍應為舉
    證，僅其證明度斟酌上開證明妨礙之情形，應予適當之減輕
    而已。而本件新莊市農會之貸款文件上乙○○之簽名，業經
    法務部調查局鑑定與乙○○不爭執為真正之變更印鑑卡上簽
    名之特徵相符，固或可認為新莊市農會貸款文件上之乙○○
    印文，亦屬真正。但對本件待證事實之系爭本票乙○○印文
    之真偽，並無直接關連，且如斟酌該新莊市農會貸款文件上
    另一被上訴人甲○○之簽名，亦經前述調查局鑑定，認為與
    甲○○不爭執真正之86年9 月17日以後之變更印鑑登記申請
    書上之甲○○簽名，其特徵相同，但該貸款文件上之甲○○
    印文 (鑑定通知書上編為Ａ１９類），仍與系爭本票上之甲
    ○○印文，均不相同（見鑑定通知書鑑定結果第五項），而
    本件系爭本票上發票人為甲○○與乙○○，甲○○之印文既
    與新莊市農會上之印文不符，則貸款文件上及本票上之乙○
    ○印文實亦無充分根據足認二者相符。此外，上訴人亦無法
    提出其他任何證據足憑推論系爭本票上乙○○之印文應為真
    正（上訴人迄今所提出為證明之文件，除上開新莊市農會貸
    款文件外，其餘文件均經調查局鑑定其上乙○○之印文，與
    乙○○不爭執真正之參鑑文件上簽名，均不相符），自不能
    僅因乙○○未提出貸款文件上印章實物，有妨害證明之情形
    ，即認為系爭本票上乙○○印文為真實。因此，上訴人此部
    分主張，亦非可採。
九、況本件上訴人於原審89年度簡上字第210、342號確認本票債
    權不存在等事件審理中主張原審89年度簡上字第210號 系爭
    票號119401號面額7,000,000元本票，及原審89 年度簡上字
    第342號系爭票號119403號面額3,500,000元本票，原審89年
    訴字第1999號系爭票號119404號面額3,500,000 元本票，均
    直接由被上訴人乙○○、甲○○二人直接交付，系爭面額7,
    000,000元本票， 係因上訴人將其所有坐落台北市○○區○
    ○路三小段592地號土地出售予被上訴人乙○○、 甲○○二
    人，而被上訴人二人指定過戶名義人為甲○○之土地登記案
    件買賣價款，系爭面額3,500,000元本票二紙合計面額7,000
    ,000 元，則係該土地登記移轉案件， 未繳清買賣價款前，
    被上訴人乙○○、甲○○二人因違反與上訴人約定而生違約
    金且此三張本票之發票日及到期日亦均相同（見原審卷(三)第
    71-93頁、155-175頁），而原審89年簡上字第210、342號確
    認本票債權不存在事件，均已經判決確認本票係偽造，及本
    票債權不存在，並均已經判決確定在案（見同上案），則依
    上開最高法院判決要旨，法院及當事人就該已經法院判斷之
    重要爭點，皆不得作任何相反之判斷或主張，始符合民事訴
    訟上之誠信原則。則上訴人就兩造間另案確定判決對其主張
    之重要爭點，本於當事人辯論之結果，已為判斷，而仍執陳
    詞爭辯，顯違民事訴訟法上之誠信原則。
十、又本件系爭本票所載之發票日、到期日及金額，既與原審法
    院89年簡上字第210號及89年簡上字第342號系爭本票二張所
    載之發票日、到期日及金額相同，則此三張系爭本票上「甲
    ○○」印文既經法務部調查局鑑定結果與函送五股鄉戶政事
    務所印鑑變更登記申請書、印鑑條、印鑑證明書、委任書、
    新莊市農會貸款文件、及台北市士林地政事務所設定抵押權
    登記文件上「甲○○」印文均不相同，且上訴人既主張此三
    張系爭本票全部直接由被上訴人乙○○、甲○○二人直接交
    付云云，則本件系爭本票上『乙○○』印文，自可推知亦不
    相同。至於新莊市農會貸款文件上『乙○○』印文，自始即
    為被上訴人乙○○所爭執之文件，被上訴人乙○○根本無新
    莊市農會貸款文件之印章實物。上訴人明知上情，竟稱被上
    訴人乙○○應提出該印章實物，顯與法務部調查局函請補送
    蓋於不爭執文件之乙○○印章實物之意旨不符。上訴人竟曲
    解為被上訴人乙○○須提出新莊市農會貸款文件上編號為B1
    9類之乙○○印章實物云云，顯非可採。
十一、按本票是否真實，應由執票人負證明之責，故發票人主張
      本票係偽造、變造者，依非訟事件法第101條第1項規定對
      執票人提起確認之訴者，自應由執票人就本票為真正之事
      實，先負舉證之責（最高法院70年度台上字第1016號判決
      參照）。本件被上訴人否認系爭本票為其所簽發，而上訴
      人又未能舉證證明系爭本票確為被上訴人所簽發，即難認
      其對被上訴人就系爭本票之債權存在。從而，被上訴人訴
      請確認上訴人執有系爭本票之債權不存在，為有理由，應
      予准許。至被上訴人請求系爭本票係偽造部分，係屬確認
      法律關係基礎事實之訴，依民事訴訟法第247條第1項後段
      ，規定須有即受確認判決之法律上利益，且同條第2 項規
      定以原告不能提起他訴訟者為限，而被上訴人主張系爭本
      票係偽造，依非訟事件法第101條第1項規定得提起確認之
      訴，且被上訴人已提起本件確認系爭本票債權不存在之訴
      ，依該法條規定，被上訴人自不得提起確認本票係偽造之
      訴，被上訴人此部分之訴，依法自不應准許。
十二、復按無法律上之原因而受利益，致他人受損害者，應返還
      其利益。雖有法律上之原因，而其後已不存在者，亦同。
      民法第179條定有明文。 又非訟事件之強執行名義成立後
      ，如經債務人提起確認該債權不存在之訴，而獲得勝訴判
      決確定時，應認原執行名義之執行力，已可確定其不存在
      。若尚在強制執行中，債務人可依強制執行法第12條規定
      聲明異議，若已執行完畢，債務人得依不當得利規定請求
      返還因執行所得之利益。如債權人應負侵權責任時，並應
      賠償債務人因執行所受之損害（最高法院70年度第24次民
      事庭會議決定(二)參照）。查本件上訴人持系爭本票聲請原
      法院88年票字第5560號本票裁定准予強制執行，並據以聲
      請強制執行被上訴人乙○○之財產，經執行程序收取被上
      訴人乙○○因假扣押提存之擔保金及銀行存款，截至被上
      訴人提起本件訴訟之日止，已收取計370萬7,737元而獲有
      利益，並致被上訴人乙○○受有損害；茲系爭本票債權既
      經確認債權不存在，上訴人受領上開利益之法律上原因即
      原執行名義之執行力，已可確定其不存在，且系爭本票裁
      定之強制執行程序， 債權人（即上訴人）已於89年11月2
      日向第三人收取完畢，至此全部執行程序終結，此亦經原
      審調閱原法院88年度執字第14657號 清償票款事件卷宗查
      明無訛，揆諸首揭說明，被上訴人乙○○依不當得利之規
      定請求上訴人返還所受利益3,707,737元， 及自起訴狀繕
      本送達翌日即89年9月29日起至清償日止， 按年息百分之
      五計算之利息，自屬正當，應予准許。
十三、綜上所述，原審就上開應准許部分，為被上訴人勝訴之判
      決，並為假執行之宣告，經核並無違誤，上訴意旨指摘原
      判決此部分不當，求予廢棄改判，為無理由，應予駁回。
      惟上訴人陳明願供擔保聲請宣告免為假執行，除提供等值
      有價證券部分，上訴人未陳明證券名稱，以供審認是否等
      值致無從准許外，餘核無不合，爰酌定相當擔保金額准許
      之。至上開不應准許部分，原審為上訴人敗訴之判決，自
      有未洽。上訴意旨指摘原判決此部分不當，求予廢棄改判
      ，為有理由。並由本院予以廢棄改判如主文第1、2項所示
      。
十四、本件事證已臻明確，兩造其餘攻擊防禦方法，核予判決結
      果不生影響，爰不一一論述，併此敘明。
十五、據上論結，本件上訴為一部為有理由，一部為無理由，依
      民事訴訟法第386條、第449條第1項、第78條、第463條、
      第392條，判決如主文。
中　　華　　民　　國　　94　　年　　3　　月　　22　 　日
                  民事第三庭審判長法  官　林敬修
                                  法  官　藍文祥
                                  法  官　劉勝吉
正本係照原本作成。
如不服本判決，應於收受送達後20日內向本院提出上訴書狀，其
未表明上訴理由者，應於提出上訴後20日內向本院補提理由書狀
（均須按他造當事人之人數附繕本）上訴時應提出委任律師或具
有律師資格之人之委任狀；委任有律師資格者，另應附具律師資
格證書及釋明委任人與受任人有 民事訴訟法第466條之1第1項但
書或第2項（詳附註）所定關係之釋明文書影本。
中　　華　　民　　國　　94　　年　　3 　　月　　24　　日
　　　　　　　　　　　　　　　　　書記官  李翠齡
附註：
民事訴訟法第466條之1（第1項、第3項）：
對於第二審判決上訴，上訴人應委任律師為訴訟代理人。但上訴
人或其他法定代理人具有律師資格者，不在此限。
上訴人之配偶、三親等內之血親、二親等內之姻親，或上訴人為
法人、中央或地方機關時，其所屬專任人員具有律師資格並經法
院認為適當者，亦得為第三審訴訟代理人。
